【裁判字號】    99,訴,452
【裁判日期】    990525
【裁判案由】    給付報酬
【裁判全文】
臺灣桃園地方法院民事判決               99年度訴字第452號
原      告  盧東逸
            楊議翔
共      同
訴訟代理人  吳純怡律師
被      告  梁聰明
訴訟代理人  邱秀珠律師
複  代理人  溫俊富律師
上列當事人間請求給付報酬事件，本院於民國99年5 月4 日言詞
辯論終結，判決如下：
    主  文
被告應給付原告新臺幣壹佰壹拾萬伍仟佰貳拾壹元及自民國
九十九年一月十八日起至清償日止，按週年利率百分之五計算之
利息。
訴訟費用由被告負擔。
本判決於原告以新臺幣肆拾萬元供擔保後，得假執行。但被告如
以新臺幣壹佰壹拾萬伍仟佰貳拾壹元為原告供擔保，得免為
假執行。
    事  實  及  理  由
甲、原告起訴主張，坐落桃園縣觀音鄉○○區○○段第27之6 地
    號土地（下稱系爭土地）為被告所有，經原告於民國97年4
    月15日居間媒合被告與訴外人凱倫金屬有限公司（下稱凱倫
    公司）就系爭土地將來分割出面積為2659.06 坪之部分土地
    暨其地上物簽立買賣契約（下稱系爭買賣契約），價金約定
    為每坪新臺幣（下同）41,000元，總價款為109,021,460 元
    ，且於系爭買賣契約第10條第1 項載明：「本買賣係因介紹
    人楊議翔等二人之報酬或媒介而成立，甲乙雙方同意按買賣
    總價款給予報酬，由甲方（即訴外人凱倫公司）負擔百分之
    1.5 ，乙方（即被告）負擔百分之1.5 …其解除、撤銷契約
    者亦應給付」等語，則原告自得依此契約之約定請求被告給
    付買賣總價款之1.5 % 即1,635,321 元為報酬，惟被告除先
    行給付原告50萬元外，尚有餘款1,135,321 元迄未給付，經
    原告委託律師寄發99年1 月8 日清華大學郵局第000003號存
    證信函催告被告應於函到7 日內給付前開款項，被告於99年
    1 月11日收受後仍置之不理，為此爰依法提起本件訴訟等語
    。並為訴之聲明：被告應給付原告1,135,321 元及自99年1
    月18日起至清償日止，按年息5 % 計算之利息；原告並願供
    擔保，請准宣告假執行。
    對被告抗辯所為之陳述略以：系爭買賣契約之立約人均非以
    不動產買賣為業，自均非消費者保護法所稱之企業經營者，
    且本件亦非以消費為目的所為之交易，應無消費者保護法之
    適用。況細觀系爭買賣契約之內容，尚有諸多手寫之補充條
    款，與定型化契約實屬有間，亦徵此契約係經買賣雙方反覆
    磋商而成，無顯失公平或應予酌減之情形。至不動產經紀業
    管理條例第32條之規定僅為行政罰之問題，無法使仲介行為
    失其效力，且原告並非以不動產經紀為業，亦無該條例之適
    用等語。
乙、被告則以：系爭買賣契約第10條第1 項關於仲介費之約定，
    並非利益第三人約款，實係買賣雙方因接受原告之仲介服務
    而與原告各自就此仲介服務報酬而為之約定。又被告與訴外
    人凱倫公司於97年4 月15日在原告盧東逸之父親即訴外人盧
    森郎之代書事務所擬簽系爭買賣契約時，係經原告盧東逸、
    訴外人盧森郎當場提出該定型化之系爭買賣契約，其中第10
    條第1 款早已印妥包含「解除、撤銷契約者亦應給付」等語
    ，是該條款應屬原告預先擬定之定型化契約條款，且未給予
    被告任何審閱期間，顯見原告盧東逸及訴外人盧森郎經常性
    在他人不動產買賣過程，分別擔任仲介人與承辦代書之角色
    ，並將不動產仲介作為重要經營項目，渠等以提供服務為營
    業，已屬消費者保護法第2 條第2 款所謂之「企業經營者」
    ，則依消費者保護法第11條之1 第1 項及第2 項前段之規定
    ，系爭買賣契約第10條第1 項應不構成契約之內容。又被告
    與訴外人凱倫公司前因系爭土地分割是否遲誤已生爭議，於
    分割完成後，訴外人凱倫公司復依地理風水師之意見拒絕買
    受，於97年12月31日經雙方訂立協議書合意解除系爭買賣契
    約及其他相關約定，被告並如數返還已收之價金予訴外人凱
    倫公司，另被告因辦理分割花費鉅資，嗣後以全部系爭土地
    併與出售他買受人，無法以原買賣價格出售等情而受有損害
    ，現訴外人凱倫公司並因前開爭議對被告提起訴訟，經鈞院
    以98年度重訴字第319 號給付違約金事件審理中，若未違約
    或受不利益之一方即被告，仍應給付予違約之一方或未解除
    、撤銷契約時完全相同之仲介報酬，實有違誠信原則，顯失
    公平，則依消費者保護法第12條第1 項之規定，系爭買賣契
    約第10條第1 項亦應無效。況原告均未取得經紀人資格而執
    行仲介業務，違反不動產經紀業管理條例第32條之禁止規定
    ，依民法第71條之規定，本件仲介契約亦應屬無效。縱認被
    告應給付報酬，惟原告專業能力不足、未充分說明，致買賣
    雙方間發生諸多爭議，被告亦生前開鉅額損害，且依系爭買
    賣契約第10條第1 項之約定，原告得向買賣雙方各請求報酬
    1,635,321 元，較諸原告所付出勞務之價值，顯屬過鉅，被
    告依民法第572 條之規定，亦得請求酌減本件報酬為50萬元
    ，而此部分被告業已全數付訖，自無庸再為給付等語，資為
    抗辯，並為答辯聲明：駁回原告之訴。如受不利判決，願供
    擔保請准免為假執行。
丙、得心證之理由：
一、本件原告所主張系爭土地前為被告所有，經原告於97年4 月
    15日居間媒合被告與訴外人凱倫公司就系爭土地將來分割出
    面積為2659.06 坪部分之土地暨其地上物簽立系爭買賣契約
    ，價金約定為每坪41,000元，買賣總價金為109,021,460 元
    ，且買賣雙方於系爭買賣契約第10條第1 項約定：「本買賣
    係因介紹人楊議翔等2 人之報酬或媒介而成立，甲乙雙方同
    意按買賣總價款給予報酬，由甲方（即訴外人凱倫公司）負
    擔百分之1.5 ，乙方（即被告）負擔百分之1.5 …其解除、
    撤銷契約者亦應給付」等語，而被告就此已先給付原告50萬
    元，其餘款項經原告委託律師寄發99年1 月8 日清華大學郵
    局第000003號存證信函催告被告於函到7 日內給付，被告於
    99年1 月11日收受此存證信函，惟迄未給付等事實，有不動
    產買賣契約書影本、清華大學郵局第000003 號 存證信函暨
    收件回執影本、土地及建物登記謄本各1 份附卷可稽（見本
    院卷第4 頁至第9 頁、第17頁至第20頁），並為兩造所不爭
    執，堪信為真實。
二、兩造於99年5 月4 日本院言詞辯論時（見本院卷第46頁），
    協議簡化爭點為：(1)系爭買賣契約第10條第1 項之約定是否
    有消費者保護法第11條之1 第1 項、第2 項前段、第12條第
    1 項規定之情事而無效？(2)原告是否因未取得經紀人資格而
    不得向被告請求系爭買賣契約第10條第1 項約定之報酬？(3)
    若原告得向被告請求上開報酬，則報酬金額是否得依民法第
    572 條之規定酌減為50萬元？(4)系爭買賣契約第10條第1 項
    之約定是否為第三人利益契約？
三、本院之判斷：
（一）經查，系爭買賣契約買賣雙方之訂約人為被告與訴外人凱
      倫公司，而依系爭買賣契約第10條第1 項之約定內容，可
      知本件買賣係因原告居間媒介而成立，且買賣雙方同意須
      給付報酬予原告，此報酬金額則依買賣總價款合計3%計算
      。顯見系爭買賣契約中就買賣雙方對居間人之報酬，係為
      使彼此與居間人之權利義務訂定明確，故以上開條款加以
      約定，而觀此條款之內容，買賣雙方係均負有給付相同報
      酬金額予介紹人之義務，且此給付報酬之義務並不影響買
      賣雙方原來各自對他方給付義務之內容；亦非單純約定僅
      他方應對第三人為給付；加以介紹人即原告復在系爭買賣
      契約之立契約書人欄最末處簽名，其名稱則列為「見證人
      兼介紹人」，故上開條款之約定應認為係買賣雙方與介紹
      人間獨立於買賣契約條款外之給付居間報酬之約定。而按
      以契約訂定向第三人為給付者，要約人得請求債務人向第
      三人為給付，其第三人對於債務人，亦有直接請求給付之
      權，民法第269 條第1 項定有明文。本件如上說明，系爭
      買賣契約第10條第1 項之約定內容，既可認係買賣雙方與
      介紹人即原告間有關給付報酬之獨立約定，自與上開法律
      規定之利益第三人契約有所不同，故系爭買賣契約第10條
      第1 項之約定非利益第三人契約，而係買賣雙方與介紹人
      即原告間有關報酬之約定，亦即原告已為此約定之當事人
      ，自得依此條款為請求。
（二）再按企業經營者與消費者訂立定型化契約前，應有30日以
      內之合理期間，供消費者審閱全部條款內容。違反前項規
      定者，其條款不構成契約之內容，消費者保護法第11條之
      1 第1 項、第2 項前段固有明文。然按定型化契約：指以
      企業經營者提出之定型化契約條款作為契約內容之全部或
      一部而訂定之契約，消費者保護法第2 條第9 款定有明文
      。而查，系爭買賣契約固為事先印就之書面契約條款，然
      就其中付款方法、點交期限之約定等內容均有增刪，契約
      最末頁尚就建物之點交、無廢棄物之保證等事項以手寫字
      體為增加之約定內容，足見系爭買賣契約尚無不能或難以
      磋商變更之情事可言。況系爭買賣契約第10條第1 項之約
      定內容不多，最重要者僅為給付金額之約定、系爭買賣契
      約解除或撤銷後仍應給付報酬之約定，此於一般類此仲介
      報酬之契約中均會加以約明，不須消費者費時衡量，亦無
      顯然不公之情形；況依常情，系爭買賣契約之買賣標的價
      格如此高昂，雙方及介紹人間定須再三磋商講價，絕非立
      時可成，自亦難認為前述居間報酬之約定部分屬於不能或
      難以磋商變更之定型化契約條款。依上開說明，系爭買賣
      契約第10條第1 項之約定，既不能認為屬於消費者保護法
      所稱之定型化契約條款，自無庸適用該法第11條之1 第1
      項、第2 項前段之規定。
（三）次按定型化契約中之條款違反誠信原則，對消費者顯失公
      平者，無效，消費者保護法第12條第1 項固亦有明文。然
      系爭買賣契約第10條第1 項之約定既經認定非屬消費者保
      護法所稱之定型化契約條款，自亦不適用上開規定無誤。
（四）又按非經紀業而經營仲介或代銷業務者，主管機關應禁止
      其營業，並處公司負責人、商號負責人或行為人10萬元以
      上30萬元以下罰鍰；本條例公布施行前已經營仲介或代銷
      業務者，應於本條例施行後，3 年內依本條例規定領得經
      紀業證照後始得繼續營業。違反前項規定繼續營業者，依
      第32條處理；本條例公布施行前已從事不動產經紀業之人
      員，得自本條例公布施行之日起繼續執業3 年；3 年期滿
      後尚未取得經紀人員資格者，不得繼續執行業務，不動產
      經紀業管理條例第32條第1 項、第36條、第37條第1 項分
      別定有明文。本件原告未取得不動產經紀人員之資格乙節
      ，為原告所不爭執，然上開法律規定係關於行政管理及處
      罰等事項之規定，並未及於當事人間所訂私法上契約是否
      無效之部分，故被告所辯系爭買賣契約第10條第1 項之約
      定，因原告未取得經紀人員資格而無效乙節，即屬無足採
      。
（五）續按約定之報酬，較居間人所任勞務之價值，為數過鉅失
      其公平者，法院得因報酬給付義務人之請求酌減之。但報
      酬已給付者，不得請求返還，民法第572 條定有明文。經
      查，系爭買賣契約之總價款為109,021,460 元，依系爭買
      賣契約第10條1 項之約定，原告各得向買賣雙方請求此總
      價款1.5%之報酬，亦即原告之總報酬合計為3%，此比例與
      現今社會同類之仲介居間報酬相較，尚無過高之情；再參
      考內政部前依不動產經紀業管理條例第19條第1 項之授權
      而定之報酬標準，曾以（89）台內中地字第8979087 號公
      布略以：不動產經紀業或經紀人員經營仲介業務者，其向
      買賣或租賃之一方或雙方收取報酬之總額合計不得超過該
      不動產實際成交價金百分之六或一個半月之租金等語，而
      此6%之比例乃最高額之限制，本件報酬之約定為買賣總價
      金之3%，僅上開最高額限制之一半，亦難據此認為有過高
      之嫌，故本件原告所得請求之報酬，尚無為數過鉅失其公
      平之情事，則被告請求核減，即與上揭法律規定之要件未
      合，不能准許。
四、綜上所述，本件原告得請求被告給付所餘之報酬部分，已堪
    認定可採。而按給付無確定期限者，債務人於債權人得請求
    給付時，經其催告而未為給付，自受催告時起，負遲延責任
    。其經債權人起訴而送達訴狀，或依督促程序送達支付命令
    ，或為其他相類之行為者，與催告有同一之效力；遲延之債
    務，以支付金錢為標的者，債權人得請求依法定利率計算之
    遲延利息；應付利息之債務，其利率未經約定，亦無法律可
    據者，週年利率為5%，民法第229 條第2 項、第233 條第1
    項前段、第203 條分別定有明文。本件原告之債權屬無確定
    期限者；又係以支付金錢為標的，且原告前曾以清華大學郵
    局第000003號存證信函催告被告於函到7 日內給付，被告於
    99 年1月11日收受此存證信函，又足認定無誤，則依上揭法
    律規定，原告就被告應給付之金額部分，一併請求自99年1
    月18日起至清償日止，按法定利率即年息5%計算之利息，於
    法自屬有據。
五、從而，原告依系爭買賣契約第10條第1 項之約定請求被告給
    付原告1,135,321 元及自99年1 月18日起至清償日止，按年
    息5%計算之利息，為有理由，應予准許。
六、本件事證已臻明確，兩造其餘攻擊或防禦方法及未經援用之
    證據，經本院斟酌後，認為均不足以影響本判決之結果，自
    無再逐一詳予論駁之必要，併此敘明。
七、兩造均陳明願供擔保，請准宣告假執行或免為假執行，經核
    均無不合，爰各酌定如主文所示之擔保金額，併予准許。
據上論結，本件原告之訴為有理由，依民事訴訟法第78條、第
390 條第2 項、第392 條第2 項，判決如主文。
中    華    民    國    99    年    5     月    25    日
              民事第二庭    法  官  張震武
以上正本係照原本作成
如對本判決上訴，須於判決送達後20日內向本院提出上訴狀
中    華    民    國    99    年    5     月    25    日
                            書記官  顏伯儒

司法院資訊處製作；財團法人民間司法改革基金會備份。
